臺灣嘉義地方法院民事判決
109年度訴字第812號
原      告  李卉嫻

訴訟代理人  陳柏達律師
被      告  弦高食品有限公司

法定代理人  孫健豪  

            孫樵    
            孫建華  
            孫健德  
            孫健誠  
            孫卿    
            孫寶蓮  
            孫福財  
            胡孫惜仔
上  一  人
訴訟代理人  張家玲  
法定代理人  孫陳布  

            孫麗霞  
            孫達雄    住○○市○○區○○○○路000號00樓                        之0
上  一  人
訴訟代理人  孫佳宏  

上列當事人間請求塗銷抵押權設定登記事件，經本院於民國110
年3月31日言詞辯論終結，判決如下：
    主  文
被告應就嘉義市○○段0000地號（權利範圍4/10000）、1352建號
（權利範圍1/47），於民國83年9月7日向嘉義市地政事務所嘉市
地登字第026103號，所辦理之抵押權登記予以塗銷。
原告其餘之訴駁回。
訴訟費用由被告負擔。
    事實及理由
一、原告起訴主張：
（一）原告於民國83年9月7日，將其名下所有門牌號碼嘉義市○○
      街0000號7樓2房屋（下稱系爭房屋）、門牌號碼嘉義市○○
      街地○○00○0號停車位（下稱系爭車位），設定第二順位抵
      押權予被告，存續期間自83年9月1日至同年12月1日，擔
      保債權總金額新臺幣（下同）250萬元（下稱系爭抵押權
      ）。
（二）查兩造間就系爭車位設定抵押權係用來擔保未獲付款之支
      票債權，但兩造間設定之抵押權登記因違反抵押權成立從
      屬性原則，應屬無效。縱兩造間之抵押權設定為有效，兩
      造間票據債務係在83年間發生，故被告之票款請求權於84
      年即罹於時效。被告之系爭抵押權既已消滅，爰依民法第
      125條、第880條、第315條之規定提起本件訴訟。
（三）訴之聲明：
   1、確認被告對原告所有如附表所示不動產，於83年9月7日設
      定登記，擔保債權總金額250萬元抵押權所擔保之債權不
      存在。
   2、被告應將附表所示抵押權登記予以塗銷。
   3、訴訟費用由被告負擔。
二、被告則以：
（一）被告孫健豪、孫健誠、孫寶蓮：對原告所述沒有意見，原
      告主張時效完成部分，亦無意見。 
（二）被告孫達雄：不同意原告主張，原告仍積欠被告100多萬
      元，對於原告主張時效完成，沒有意見。
（三）被告胡孫惜仔：相關事實不清楚，全權由孫達雄處理。
三、爭點事項：
（一）不爭執事項：
   1、系爭房屋、車位為原告所有。
   2、原告於83年9月7日將其所有系爭房屋、車位設定系爭抵押
      權予被告。
（二）爭執事項：
   1、被告對原告之系爭抵押債權是否有存在？
　 2、原告之債權請求權時效是否完成？
　 3、原告之請求是否有理由？　　　　　　　　　　　
四、本院判斷：
（一）被告對原告之系爭抵押債權是否有存在？
   1、被告抗辯「我父親的記憶被告欠100多萬元，大概是83年
      前欠」等語，而原告亦自承「當時我跟弦高公司做生意，
      設定抵押時沒有欠她們錢。後來我想要結束事業，開給弦
      高公司的票有跳票，詳細金額我不清楚，大概就是83年以
      前欠的，現在沒有辦法還錢」等語（本院卷第143、144頁
      ）。可證原告確於83年前有積欠被告金錢之事實。
（二）原告之債權請求權時效是否完成？　　　　　　　　
  　1、按請求權，因15年間不行使而消滅。但法律所定期間較
       短者，依其規定（民法第125條）；消滅時效，自請求權
       可行使時起算。以不行為為目的之請求權，自為行為時
       起算（民法第128條）；時效完成後，債務人得拒絕給付
       （民法第144條第1項）。而消滅時效完成後，僅使債務
       人取得拒絕給付之抗辯權，至債權人之請求權或債權並
       不因而消滅。經查，原告於83年前積欠被告金錢，然迄
       今有27年之久，已逾15年之請求時效，被告對原告主張
       之時效已完成亦無意見（本院卷第144頁）。故據上可證
       ，被告對原告之債權已時效完成。
（三）原告之請求是否有理由？　　　 
　　1、按時效完成後，債務人得拒絕給付（民法第144條第1項
       ）。又時效完成後之效力，係採抗辯權發生主義，債權
       於時效完成後，僅債務人於債權人請求時得拒絕給付而
       已，其債權本身仍然存在，被告對原告之債權，縱經時
       效完成，但其債權並不因而歸於消滅，故原告以被告債
       權因罹於時效而消滅，據以請求確認兩造間就系爭抵押
       權之債權不存在，自無理由，應予駁回。
　　2、復按，以抵押權、質權或留置權擔保之請求權，雖經時
       效消滅，債權人仍得就其抵押物、質物或留置物取償（
       民法第145條第1項）；以抵押權擔保之債權，其請求權
       已因時效而消滅，如抵押權人，於消滅時效完成後，5年
       間不實行其抵押權者，其抵押權消滅（民法第880條）。
       經查：
　　⑴系爭房屋、車位，設定有系爭抵押權，此為兩造所不爭執
      ，並有謄本可證（本院卷第15、16、145頁）。此部分核
      屬為真實。
　　⑵如前所述，原告積欠被告之系爭抵押債權，迄今有27年之
      久，已逾15年之請求時效及5年之除斥期間。故系爭抵押
      權所擔保債權之請求權因消滅時效完成及5年之除斥期間
      之經過即歸於消滅。
　3、末按，所有人對於無權占有或侵奪其有物者，得請求返還
     之。對於妨害其所有權者，得請求除去之。有妨害其所有
     權之虞者，得請求防止之（民法第767條第1項）。系爭抵
     押權已消減，然系爭房屋、車位設定有系爭抵押權，對系
     爭房屋、車位所有權人即原告而言，自有妨害其所有權。
     從而原告請求被告應將系爭抵押權之設定登記塗銷，為有
     理由，應予准許。
（四）本件事證已臻明確，兩造其餘攻擊防禦方法及證據，核與
      判決之結果不生影響，爰不一一論述。
五、訴訟費用裁判之依據：民事訴訟法第79條。　
中　　華　　民　　國　　110 　年　　4 　　月　16 　　日
                  民事第一庭法　官　馮保郎   
以上正本係照原本作成。
如不服本判決，應於送達後20日內，向本院提出上訴狀（須按對
造人數提出繕本）及表明上訴理由，並依上訴利益繳交第二審裁
判費。如委任律師提起上訴者，應一併繳納上訴審裁判費。
中　　華　　民　　國　　110 　年　　4 　　月　16 　　日
                            書記官　蔡沛圻
附表：
編號 地號/門牌 面積（平方公尺） 權利範圍 抵押權設定登記內容 1 嘉義市○○段0000○號（嘉義市○○街地○○00○0號） 1075.32 1/47 權利種類：抵押權 收件年期：民國83年 字號：嘉市地登字第026103號 登記日期：民國83年9月7日 登記原因：設定 權利人：弦高食品有限公司 債權額比例：1分之1 擔保債權總金額：新臺幣250萬元正 存續期間：自83年9月1日至同年12月1日 權利標的：所有權 標的登記次序：0033 設定權利範圍：47分之1 證明書字號：83年嘉市地字第007096 號 2 嘉義市○○段0000地號土地 13668 4/10000 權利種類：抵押權 收件年期：民國83年 字號：嘉市地登字第026103號 登記日期：民國83年9月7日 登記原因：設定 權利人：弦高食品有限公司 債權額比例：1分之1 擔保債權總金額：新臺幣250萬元正 存續期間：自83年9月1日至同年12月1日 權利標的：所有權 標的登記次序：0592 設定權利範圍：10000分之4 證明書字號：83年嘉市地字第007096號